臺灣高等法院刑事判決
110年度上訴字第2437號
上  訴  人  
即  被  告  宋明昇


上列上訴人即被告因違反毒品危害防制條例案件，不服臺灣桃園
地方法院110年度審訴字第11號，中華民國110年4月16日第一審
判決（起訴案號：臺灣桃園地方檢察署109年度毒偵字第7036號
），提起上訴，本院判決如下：
    主  文
原判決撤銷。
本件公訴不受理。
    理  由
一、公訴意旨略以：
  ㈠上訴人即被告甲○○（下稱被告）1.前因施用毒品案件，經臺
    灣桃園地方檢察署（下稱桃園地檢署）檢察官以102年度毒
    偵字第1555號為附命完成戒癮治療之緩起訴處分確定，嗣因
    未履行緩起訴條件，由桃園地檢署檢察官以103年度撤緩字
    第99號撤銷前揭緩起訴處分並提起公訴，經原審法院以103
    年度審訴字第778號判決判處有期徒刑11月、6月確定，又因
    施用毒品案件，經同法院以103年度壢簡字第475號判決判處
    有期徒刑6月確定，上開兩案件，經定應執行刑有期徒刑1年
    9月確定。2.再因施用毒品案件，經同法院以104年度審易字
    第207號判決判處有期徒刑7月確定。上開1、2案件，接續執
    行，於民國105年6月29日縮短刑期假釋出監，迨106年1月29
    日（起訴書誤載為106年3月8日）保護管束期滿未經撤銷而
    執行完畢。復因施用毒品案件，經桃園地檢署檢察官以107
    年度毒偵字第3634號為附命完成戒癮治療之緩起訴處分確定
    ，緩起訴處分期間自108年1月23日起至109年7月22日止，嗣
    於109年7月23日緩起訴期滿未經撤銷。
  ㈡詎仍不知悔改，又基於施用第一級、第二級毒品之犯意，於1
    09年9月14日下午2時許，在桃園市○○區○○路0號住處，將第
    一級毒品海洛因摻入香菸，點燃香菸，施用第一級毒品海洛
    因1次；以將第二級毒品甲基安非他命置入玻璃球後以火燒
    烤吸食其煙霧之方式，施用第二級毒品甲基安非他命1次，
    嗣於109年9月16日凌晨1時20分許，為警在桃園市○○區○○路0
    0號前查獲，並扣得吸管1支。因認被告所為係犯毒品危害防
    制條例第10條第1項、第2項之施用第一級毒品、第二級毒品
    罪嫌。
二、按刑事訴訟法第303條第1款規定，案件有起訴之程序違背規
    定之情形者，應諭知不受理之判決。此所稱之起訴之程序違
    背規定，係指檢察官提起公訴之訴訟行為於程序上有違法律
    之規定而言。而提起公訴之訴訟行為是否於程序上有違法律
    規定，原則上，固是以起訴時所存在之事項及法律規定為判
    斷。但學說上認為：同條第2款至第7款所列舉之應為不受理
    判決之法定事由，亦屬起訴程序違背規定，僅係法律明定列
    舉之（即皆為訴追條件或形式的訴訟條件欠缺），若合於各
    該款之情形者，應先適用各該款規定諭知不受理判決，必也
    不屬於該條第2款至第7款之程序違背規定者，始有上開第1
    款規定適用之見解，由於至少同條第3款「告訴或請求乃論
    之罪，…其告訴、請求經撤回…」、第5款「被告死亡或為被
    告之法人已不存續者」，皆包括檢察官起訴後始發生之情事
    變更事由，致法院不能為實體審理及判決之情形，則「起訴
    之程序違背規定」，解釋上即不僅限於起訴時其程序已違背
    法律規定，尚包括起訴後因情事變更，致檢察官起訴違背法
    律規定，法院不能為實體上之審理進而為實體判決之情形。
    而此情事變更，自應包括因法律修正而致追訴條件變更之情
    形，先此敘明。
三、次按犯毒品危害防制條例第10條之罪者，檢察官應聲請法院
    裁定，或少年法院（地方法院少年法庭）應先裁定，令被告
    或少年入勒戒處所觀察、勒戒，其期間不得逾2月。觀察、
    勒戒後，檢察官或少年法院（地方法院少年法庭）依據勒戒
    處所之陳報，認受觀察、勒戒人無繼續施用毒品傾向者，應
    即釋放，並為不起訴之處分或不付審理之裁定；認受觀察、
    勒戒人有繼續施用毒品傾向者，檢察官應聲請法院裁定或由
    少年法院（地方法院少年法庭）裁定令入戒治處所強制戒治
    ，其期間為6個月以上，至無繼續強制戒治之必要為止。但
    最長不得逾1年。依前項規定為觀察、勒戒或強制戒治執行
    完畢釋放後，3年後再犯第10條之罪者，適用前2項之規定，
    毒品危害防制條例第20條第1項至第3項分別有明文。上開毒
    品危害防制條例第20條第3項於108年12月17日修正，109年1
    月15日公布，並於同年7月15日生效施行，同條例第35條之1
    第1、2款並規定，不論被告行為係在新法施行生效前或施行
    生效後所為，均應適用修正後（即應先觀察勒戒或強制戒治
    ）之規定。而上開毒品危害防制條例第20條第3項規定之修
    正，雖僅將原條文之再犯期間由「5年」改為「3年」，惟鑑
    於將施用毒品者監禁於監獄內，僅能短期間防止其接觸毒品
    ，因慣用毒品產生之「心癮」根本無法根除，並慮及毒品危
    害防制條例施行多年累積之戒毒經驗及實效，暨逐步擴充之
    醫療、戒癮機構、專業人力、社區支援系統等資源，尤以本
    次毒品危害防制條例第24條修正，擴大檢察官對施用毒品者
    附條件緩起訴處分之範圍，使其能視個案具體情形給予適當
    多元社區處遇。本次修正後對於施用毒品者之思維，自應與
    時俱進，擺脫以往側重於「犯人」身分之處罰，著重其為「
    病患」之特質，並以「治療」疾病為出發點，重新評價前揭
    所謂「3年後再犯」之意義。施用毒品者既被視為「病患性
    犯人」，最佳處遇方式即為治療，期能逐漸減少毒品施用之
    頻率及數量，進而達到戒除毒癮的完全治癒目標。對於施用
    毒品者之治療方式，有機構外之處遇（如自行赴醫院戒癮、
    附命完成戒癮治療緩起訴處分等），或機構內之觀察、勒戒
    或強制戒治；至對施用毒品者科以刑罰，無非在運用刑罰之
    一般預防功能以嚇阻毒品之施用。監獄為執行場所而非戒癮
    專責機構，針對施用毒品者及其再犯之特性，法務部於106
    年12月5日頒訂之「科學實證之毒品犯處遇模式計畫」內容
    ，將監所內毒癮犯人輔導策略區分為「新收評估」、「在監
    輔導」及「出監輔導」3階段，目的即是積極引進地區醫療
    體系之協助，提供毒癮戒治，落實社區追蹤輔導及治療之銜
    接，俾修復創傷、預防再犯。惟刑罰因涉及人身自由及基本
    權，故於施用毒品初犯時皆以傳統之機構外或機構內處遇方
    式治療，如再施用毒品時，始科以刑事責任，一則懲罰其未
    具悔悟之心，再則以刑罰方式形成施用者之心理強制，以減
    少其毒品之施用，遏止其一犯再犯。而當刑罰處遇仍不能有
    效幫助施用毒品者改善惡習時，即表示無法以此方式發揮治
    療效果，若繼續施以刑罰只具懲罰功能，不僅無法戒除其毒
    癮，更漸趨與社區隔離，有礙其復歸社會。基於憲法保障人
    民之生存權，及根據每個國民生存照顧需要提供基本給付之
    理念，為協助施用毒品者戒除毒癮復歸社會，對於經監獄監
    禁處遇後仍再犯之施用毒品者，更應恢復以機構內、外之治
    療協助其戒除毒癮。此即本次修正毒品危害防制條例第20條
    第3項關於施用毒品者所謂「3年後再犯」係何所指之立法真
    諦。是對於毒品危害防制條例第20條第3項及第23條第2項所
    謂「3年後（內）再犯」，應跳脫以往窠臼，以「3年」為期
    ，建立「定期治療」之模式。其規定中所謂「3年後再犯」
    ，只要本次再犯（不論修正施行前、後）距最近1次觀察、
    勒戒或強制戒治執行完畢釋放，已逾3年者，即該當之，不
    因其間有無犯第10條之罪經起訴、判刑或執行而受影響（最
    高法院109年度台上大字第3826號大法庭裁定意旨參照）。
四、又按毒品危害防制條例第24條第1項、第2項規定於修正後，
    檢察官可依刑事訴訟法第253條之2第1項第4款至第6款或第8
    款規定，為多元之附條件緩起訴處分，不限於「附命緩起訴
    」，以使毒品施用者獲得有利於戒除毒癮之適當處遇，且該
    附條件緩起訴經撤銷後，檢察官應繼續偵查或起訴，其立法
    理由並說明：「緩起訴處分是利用機構外之處遇，協助施用
    毒品者戒除毒癮，為達成戒除毒癮之目的，於撤銷緩起訴處
    分後，宜由檢察官依法繼續偵查或起訴，亦即仍有現行條文
    第20條觀察、勒戒及強制戒治制度之適用，俾利以機構內之
    處遇方式協助其戒除毒癮，亦得為不同條件或期限之緩起訴
    處分」等語，與修正前所定之「依法追訴」不同，則新法規
    定之附條件緩起訴處分與曾受「觀察、勒戒或強制戒治」之
    處遇，已無法等同視之。又修正後毒品危害防制條例第20條
    第3項所謂「3年後再犯」，只要本次再犯（不論修正施行前
    、後）距最近1次觀察、勒戒或強制戒治執行完畢釋放，已
    逾3年者，即該當之，不因其間有無犯施用毒品罪經起訴、
    判刑或執行而受影響。依舉重明輕之法理，倘僅經檢察官為
    「附命緩起訴」而非起訴、判刑，不論有無完成戒癮治療，
    其再犯更有適用同條例第20條第3項規定，施以「觀察、勒
    戒或強制戒治」之必要。是成年被告因施用毒品罪經檢察官
    為附命戒癮治療之緩起訴處分確定，且已完成所命履行之戒
    癮治療，期滿未經撤銷，於毒品危害防制條例修正後，不得
    視為事實上已接受等同「觀察、勒戒或強制戒治」之處遇執
    行完畢，倘其施用毒品犯行距最近1次「觀察、勒戒或強制
    戒治」執行完畢釋放後已逾3年，縱係於完成戒癮治療3年內
    再犯，仍需先依修正後毒品危害防制條例第20條第1項、第2
    項規定進行「觀察、勒戒或強制戒治」程序，不得逕行逕行
    起訴（含聲請簡易判決處刑），此為最高法院110年度台上
    字第2096號案件經由徵詢程序達成之統一見解。
五、經查：　　
　㈠被告前於90年間因犯施用第一級毒品、第二級毒品罪，經原
    審法院以90年度毒聲字第4807號裁定送觀察、勒戒後，因認
    有繼續施用毒品之傾向，經原審法院以91年度毒聲字第2398
    號裁定令入戒治處所施以強制戒治，於92年2月14日停止處
    分執行出所；而前開施用第一級毒品、第二級毒品案件，並
    經原審法院以91年度訴字第1361號判決分別判處有期徒刑10
    月、4月確定。被告其後雖有因犯施用第一級毒品、第二級
    毒品罪經法院判處罪刑確定及執行完畢之情形，並於107年
    間因犯施用第一級毒品、第二級毒品罪，經桃園地檢署檢察
    官以107年度毒偵字第3634號為附命完成戒癮治療之緩起訴
    處分確定，緩起訴處分期間自108年1月23日起至109年7月22
    日止，嗣於109年7月23日緩起訴期滿未經撤銷，但未曾再受
    觀察、勒戒或強制戒治之執行等情，有本院被告前案紀錄表
    1份在卷可憑（見本院卷第28至47頁），此部分事實，堪以
    認定。
　㈡本案檢察官起訴被告同時施用第一級毒品、第二級毒品之犯
    罪時間為109年9月14日，已在其最近一次強制戒治執行完畢
    釋放（按即92年2月14日）3年後，縱被告於其間曾多次因犯
    施用第一級毒品、第二級毒品罪，經檢察官為附命完成戒癮
    治療之緩起訴處分確定，且已完成所命履行之戒癮治療或起
    訴、判刑並執行，然依前開說明，仍應依修正後之毒品危害
    防制條例第20條第3項、第24條等規定，由檢察官基於一次
    性之整體規劃而重啟處遇程序，視被告個案情形，是否適合
    「觀察、勒戒或強制戒治」或給予「附命完成戒癮治療緩起
    訴處分」之機會。是本案檢察官未及適用修正後毒品危害防
    制條例等相關規定，針對個案具體審酌、裁量有無對被告附
    命完成戒癮治療之緩起訴處分之可能，逕予提起公訴，法院
    無從替代檢察官為上開合義務性之裁量處遇，應認本件起訴
    程序違背規定，且無從補正，應諭知不受理判決。
六、撤銷改判之理由：
　　原審未及審酌上開最高法院大法庭統一見解，而逕為諭知被
    告有罪之實體判決，容有違誤。被告上訴意旨固未指摘於此
    ，僅以搜索過程違法云云，固無理由，惟原審判決既有前揭
    可議之處，仍屬無可維持，應由本院將原判決撤銷，諭知公
    訴不受理之判決，並不經言詞辯論為之。
據上論斷，應依刑事訴訟法第369條第1項前段、第364條、第303
條第1款、第307條，判決如主文。
本案經檢察官康惠龍提起公訴，檢察官楊淑芬到庭執行職務。
中　　華　　民　　國　　110 　年　　8 　　月　　31　　日
                  刑事第二十三庭審判長法　官  許永煌
　　　　　　　　　　　　　　　　　    法　官  黃美文
　　　　　　　　　　　　　　　　　    法　官  雷淑雯
以上正本證明與原本無異。
施用第一級毒品部分如不服本判決應於收受送達後20日內向本院
提出上訴書狀，並應敘述具體理由；其未敘述上訴理由者，應於
上訴期間屆滿後20日內向本院補提理由書（均須按他造當事人之
人數附繕本）「切勿逕送上級法院」。
施用第二級毒品部分不得上訴。
                                      書記官  林立柏
中　　華　　民　　國　　110 　年　　9 　　月　　3 　　日